【裁判字號】    95,自緝,434
【裁判日期】    951017
【裁判案由】    詐欺
【裁判全文】
臺灣臺中地方法院刑事判決             95年度自緝字第434號
自  訴  人  丙○○
被      告  甲○○
上列被告因詐欺案件，經自訴人提起自訴，本院判決如下：
    主    文
甲○○無罪。
    理   由
一、自訴意旨略以：被告甲○○與其先生乙○○於民國90年4月
    20日下午，一同駕駛車號R5─8623號自用小客車至自訴人處
    ，以上開車輛為抵押，向自訴人借貸新台幣（下同）19萬元
    ，雙方並簽立讓渡書1紙，言明倘同年5月20日被告未前來還
    款，即由被告以19萬元出售前開車輛予自訴人，並由被告保
    證該車並無向銀行或地下錢莊借款，自訴人信以為真，遂出
    借19萬元予自訴人與其先生。嗣於90年5月20日，被告未前
    來還款，自訴人欲前往監理所辦理過戶時，才知該車前已經
    設定動產抵押，至此自訴人始知受騙，因認被告涉犯刑法第
    339 條第1項之詐欺取財罪嫌云云。
二、按刑事訴訟法於民國92年2月6日修正公布，並於同年9月1日
    施行生效，其中修訂之刑事訴訟法第319條第2項規定，自訴
    之提起，應委任律師行之；其修訂同法第329條第2項並規定
    ，自訴人未委任代理人，法院應定期間以裁定命其委任；逾
    期仍不委任者，應諭知不受理之判決。查本件自訴人係於91
    年5月2日提起自訴，有自訴狀之收狀章附卷可憑，則自訴人
    提起本件自訴時，上開新修訂之規定既尚未施行生效，為保
    障人民已依法取得之訴訟權，自不因嗣上開修正之法律而予
    剝奪，是自訴人提起本件自訴時，依修訂前之法律規定，既
    未必須委任律師強制代理，自不得因其後上開法律之修正，
    而對自訴權之行使更有所限制而受影響，準此，本件自訴人
    提起自訴時，雖未委任律師為代理人，本院亦毋庸依上開新
    修訂刑事訴訟法第329條第2項之規定，以裁定限定期間命自
    訴人委任律師為代理人，合先敘明。
三、次按犯罪事實應依證據認定之，無證據不得認定犯罪事實；
    被告或共犯之自白，不得作為有罪判決之唯一證據，仍應調
    查其他必要之證據，以察其是否與事實相符；不能證明被告
    犯罪者，應諭知無罪之判決，刑事訴訟法第154條第2項、第
    156條第2項、第301條第1項分別定有明文。又認定不利於被
    告之事實，須依積極證據，苟積極證據不足為不利於被告事
    實之認定時，即應為有利於被告之認定，更不必有何有利之
    證據；另認定犯罪事實所憑之證據，雖不以直接證據為限，
    間接證據亦包括在內；然而無論直接或間接證據，其為訴訟
    上之證明，須於通常一般之人均不致有所懷疑，而得確信其
    為真實之程度者，始得據為有罪之認定，倘其證明尚未達到
    此一程度，而有合理之懷疑存在時，基於無罪推定之原則，
    即應為無罪之判決（最高法院30年上字第816號、76年臺上
    字第4986號判例參照）。復按刑法第339條第1項、第2項詐
    欺罪之成立，須意圖為自己不法之所有，以詐術使人將本人
    或第三人之物交付或得財產上之不法利益為要件，所謂以詐
    術使人交付，必須被詐欺人因其詐術而陷於錯誤，若其所用
    方法，不能認為詐術，亦不致使人陷於錯誤，即不構成該罪
    （最高法院46年台上字第260號判例參照）。至於債務人於
    債之關係成立後，如有未依債之本旨履行民事債務之情形，
    在一般社會經驗上可能之原因甚多，縱令是出於惡意不為履
    行，苟無足以證明其在債之關係發生時，自始即具有不法所
    有意圖之積極證據，亦僅能令負民事債務不履行之責任，依
    刑事訴訟法第154條之規定，尚不得據此債信違反之客觀事
    態，而推定債務人原有詐欺取財或詐欺得利之犯意。
四、經查：
(一)、被告甲○○之先生乙○○曾多次向自訴人借貸金錢之過程，
    經證人即被告之先生乙○○於本院審理中證稱：（問：你是
    否有在90年4月20日下午開著Ｒ5-8623號小客車到自訴人丙
    ○○那邊要跟他借錢？）不是這個樣子，我先跟自訴人借錢
    ，他怕我還不出來叫我簽本票，後來又要我簽讓渡書，簽完
    讓渡書之後，自訴人到我家去牽車子，後來我借的錢有還清
    ，因為自訴人找討債公司到我找我家人還錢，後來我弟弟出
    面以8萬元和解，我總共跟自訴人借了19 萬元，本票都已經
    拿回來了。」、「（問：借錢都是你出面？）都是我出面，
    我太太沒有去，借錢的時候，自訴人都是當面拿給我的，借
    的錢分作3次，分別為7萬元、7萬元、5萬元，順序前後我不
    記得了。」等語，並提出本票3紙及和解書1紙為證（本院95
    年度自緝字第335號卷第20頁、第49頁）；自訴人陳稱：被
    告的先生是來借4次，但是只有寫3張本票，每次借錢都有寫
    一張本票給伊，但是那3張本票都被被告先生的爸爸拿去了
    ，因為被告先生的爸爸有拿出8萬元來解決等情（本院卷第
    21 頁）。由2人陳述可知，自訴人與被告先生乙○○之前開
    金錢借貸，除借錢之次數為4次或3次外，2人就被告之先生
    乙○○曾向自訴人數次借貸金錢，金額共計19萬元，並由被
    告之先生乙○○簽發面額5萬元、7萬元、7萬元之本票為擔
    保，事後則由被告先生之父親以8萬元代為和解一事均無爭
    執，是此部分之事實，堪可認定。
(二)、依一般民間借貸之習慣，債權人於借款時多會同時要求債務
    人簽發本票以為債務之擔保，而本件3紙本票之發票人均為
    證人乙○○，簽發日期分別為90年4月10日、90年4月14日、
    90 年5月15日，有前開本票在卷可證（本院95年度自緝字第
    335 號卷第20頁），然自訴人與被告雙方書寫之讓渡證書日
    期則為90年5月20日，已在前開三筆本票簽發日後，足證證
    人乙○○證述本件讓渡書係其向自訴人多次借款後經自訴人
    要求方書立一情，應值採信。依此，即難認被告之先生乙○
    ○向自訴人借款時有何施用詐術陷自訴人於錯誤之行為。
(三)、再者，自訴人之妻楊冬梅於本院審理中證述：被告的先生跟
    伊先生借了2萬元，之後被告又抱著發燒的小孩來借了3萬元
    ，第3次被告的先生又開著車來說要借7萬元，並說土地要拿
    去借款，後來才又改說車子要賣給伊，一起去車行估價後，
    估出來的價錢是19萬元，跟被告的先生說的價錢一樣，所以
    有拿7萬元給被告的先生，被告的先生寫了買賣契約書後交
    付行照、鑰匙，再過1、2個禮拜後，再交付7萬元，2次7萬
    元都是給被告的先生，只有3萬元是給被告等語（本院卷第
    48頁）。核與自訴人前於本院95年度自緝字第335號案件準
    備程序中陳稱：被告的先生第1次拿2萬元、第2次拿3萬元，
    後來寫了一張本票，之後被告又跟其先生一起借了2次，都
    是7萬元，最後1次有將車留下，跟伊借錢的都是被告先生，
    但是被告有跟伊拿錢等語大致相符（本院95年度自緝字第
    335號卷第36頁），足認出面向自訴人借錢者，均為被告之
    先生乙○○，難認為被告所為。
(四)、綜上所述，本件應純係被告之先生乙○○向自訴人為金錢借
    貸後，未能依約償還借款，事後被告之先生乙○○再依自訴
    人要求提供R5─8623號自用小客車為擔保，惟該小客車前已
    經設定抵押，無法滿足自訴人之債權，自訴人求償未果而生
    之民事糾葛，核與刑法第339條第1項之詐欺取財罪之構成要
    件有間。況本件金錢之借用者應係被告之先生乙○○，已詳
    如前述，更難認係被告有何向自訴人施用詐術陷其於錯誤之
    行為。此外，本院復查無任何證據足證被告確有自訴人所指
    訴之詐欺取財犯行，應認被告之犯罪嫌疑不足，揆諸前揭法
    條規定，自應為被告無罪之諭知。
據上論斷，應依刑事訴訟法第343條、第301條第1項，判決如主
文。
中    華    民    國    95    年    10    月    17    日
                  刑事第四庭    審判長法  官  林宜民
                                      法  官  林學晴
                                      法  官  柯雅惠
上正本證明與原本無異。
如不服本判決，應於送達後十日內向本院提出上訴狀（須附繕
本），上訴於台灣高等法院台中分院。
                                      書記官  郭佳雯
中    華    民    國    95    年    10    月    17    日


司法院資訊處製作；財團法人民間司法改革基金會備份。
